---
title: "Supportive Therapie"

format:
  pdf:
    toc: true               # generate TOC
    toc-depth: 3            # include up to ###‑level headings
    number-sections: true
    colorlinks: true        # coloured, clickable links
    citations: true         # loads hyperref if not yet loaded
    fig-pos: "H"
    documentclass: article
    papersize: a4
    geometry:
      - margin=2.5cm
    include-in-header: # LaTeX snippet → page break before every \section
      text: |
        \usepackage{float}
        \usepackage{etoolbox}
        % For two‑sided docs use \cleardoublepage instead of \clearpage
        \pretocmd{\section}{\clearpage}{}{}

    
bibliography: ../mta-schule.bib
csl: ../american-medical-association.csl

execute:
  warning: false

crossref:
  fig-prefix: Abbildung
  tbl-prefix: Tabelle
  sec-prefix: Abschnitt
  fig-title: Abbildung
  tbl-title: Tabelle
---

# Kurzüberblick 

**ICD10: C20**

Rektumkarzinome sind Tumoren, deren aboraler Rand bei der Messung mit dem starren Rektoskop **16 cm oder weniger** von der **Anokutanlinie** entfernt sind (USA >12cm ab ano = Kolonkarzinome). @DeutscheKrebsgesellschaftEtAl2019

Einst als unheilbare Krankheit angesehen, hat sich die Sterblichkeitsrate bei lokal fortgeschrittenem Rektumkarzinom durch die multimodale Therapie von 100 % auf weniger als 4 % verbessert. @GallerEtAl2011

1982 führte Heald die totale mesorektale Exzision (TME) ein, bei der das gesamte Mesorektum entfernt wird [@HealdRyall1986].  

Die TME setzte sich in den folgenden zwei Jahrzehnten international durch und setzte einen neuen chirurgischen Standard [@DeschnerEtAl2021]. 

## Adjuvante Therapie

1985 zeigte die Gastrointestinal Tumor Study Group @GastrointestinalTumorStudyGroup1985 , dass **die adjuvante Therapie** Vorteile bei der lokalen Kontrolle (Rezidivrate/Disease-Free Survival) hatte, insbesondere die **Radiochemotherapie.**

Die **adjuvante Therapie** war jedoch mit mehreren theoretischen Nachteilen verbunden: Mikrometastasen werden verzögert behandelt, was das Risiko für Fernmetastasen erhöht. 
Das Ansprechen des Tumors ist oft geringer, da die Durchblutung im postoperativen Gewebe eingeschränkt ist.
Zudem bleibt die Chance auf eine sphinktererhaltende Operation unverändert, da bei adjuvanter Therapie kein Downstaging möglich ist [@DeschnerEtAl2021].

## Neoadjuvante Radiochemothearpie

Dementsprechend wurde die Radiochemotherapy als **neoadjuvantes** Konzept untersucht, um die Ergebnisse weiter zu verbessern.

1997 zeigte der "Swedish Rectal Cancer Trial" @SwedishRectalCancerTrial1997, dass die neoadjuvante RT sowohl die lokale Kontrolle als auch das Gesamtüberleben verbesserte, dies war ein Wendepunkt. 

Die deutsche CAO/ARO/AIO-94 Studie @SauerEtAl2004 bestätigte, dass die neoadjuvante CRT der adjuvanten CRT in lokal fortgeschrittenen Fällen überlegen war und sementierte die **neoadjuvante** Radiochemotherapie als Standard.

## Chemotherapie 

Trotz verbesserter lokaler Kontrolle blieb die Fernmetastasierung ein zentrales Problem. Die adjuvante Chemotherapie (z.B. in der CAO/ARO/AIO-94-Studie [@SauerEtAl2004] mit 5-FU vier Wochen nach der Operation bzw. nach abgeschlossener CRT.) sollte dem entgegenwirken, doch die geringe Compliance schränkte ihren Nutzen deutlich ein [@IVEtAl2022].

Die Stockholm-III-Studie @ErlandssonEtAl2017 zeigte, dass eine Kurzzeitbestrahlung mit verzögerter Operation ebenso wirksam war wie eine Kurzzeitbestrahlung mit sofortiger Operation- was die Möglichkeit einer zusätzlichen Chemotherapie vor der Operation eröffnete.

## Totale neoadjuvante Therapie (TNT)

Da eine Vorverlagerung der systemischen Therapie möglich erschien und theoretische Vorteile hatte, wurde das Konzept der totalen neoadjuvanten Therapie (TNT) [@BahadoerEtAl2021; @ConroyEtAl2021] entwickelt, bei der alle Behandlungen **(Radiochemotherapy und Chemotherapy)** vor der Operation durchgeführt werden. 

Die Total neoadjuvante Therapie (TNT) verbessert die Ansprechraten. Bei einigen Patienten mit klinisch oder pathologisch komplette Resmission kann eine Operation sogar vermieden werden – wie etwa in der OPRA-Studie gezeigt wurde [@Garcia-AguilarEtAl2022]. 

## Aktuell: Immuntherapie 

Bei MSI-H/dMMR-Tumoren kommt aktuell vorrangig eine Immuntherapie zum Einsatz, die zu kompletter Remission führen soll [@CercekEtAl2022].

# Sprechstunde 

## Dokumentation des Leistungsstatus 

Die Dokumentation des Leistungsstatus erfolgt nach der Einteilung der Eastern Cooperative Oncology Group (ECOG) 

## Obligatorische Untersuchungen

Notwendige Untersuchungen laut S3-Leitlinie @DeutscheKrebsgesellschaftEtAl2019 sind in @tbl-befunde zusammengefasst: 

```{r befundeTabele, echo=FALSE}

library(tidyverse)
library(gt)
library(knitr)
library(kableExtra)
library(googlesheets4)

gs4_deauth()

# Load the new dataset
data <- read_sheet("https://docs.google.com/spreadsheets/d/1OSbFnpEbXeVAnYPgj0zlW_Us6ZcBLNrYSbhlbXkPZA4/edit?gid=0#gid=0")  # <-- Replace with actual URL

# Clean and sort the data
data_clean <- data %>%
  mutate(
    Fakultativ_obligat = factor(Fakultativ_obligat, levels = c("Obligat", "Fakultativ"))
  ) %>%
  rename(
    `Dokumentation` = Test_Befund,
    `Verpflichtungsgrad` = Fakultativ_obligat,
    `Bemerkung` = Kommentar
  )%>%
  arrange(Kategorie, Verpflichtungsgrad)


data_clean <- data_clean %>%
  filter(Entität == "Rektumkarzinom", übernehmen == "ja")%>%
  select( "Kategorie", "Verpflichtungsgrad", "Dokumentation", "Bemerkung")

# Count rows for group_rows (PDF version)
group_counts <- data_clean %>%
  count(Kategorie) %>%
  deframe()


# Get row indices where Fakultativ_obligat == "Fakultativ"
fakultativ_rows <- which(data_clean$Verpflichtungsgrad == "Fakultativ")



  tableBefunde <- data_clean %>%
    kbl(
      format = "latex",
      booktabs = TRUE,
      escape = TRUE,
      caption = "Diagnostische Tests und Befunde nach Kategorie und Verpflichtungsgrad",
      align = c("l", "l",  "l", "r")
    ) %>%
    kable_styling(
      latex_options = c(
        #"striped",
        #"repeat_header",
        #"scale_down"
        )#,
      #font_size = 11
    ) %>%
    row_spec(0, bold = TRUE) %>%
    column_spec(1, width = "9em") %>%
    column_spec(2, width = "9em") %>%
    column_spec(3, width = "10em") %>%
    column_spec(4, width = "13em") %>%
  collapse_rows(columns = c(1, 2), valign = "top")


# for (i in fakultativ_rows) {
#   tableBefunde <- tableBefunde %>%
#     row_spec(i, italic = TRUE, color = "gray")
# }

# for (i in fakultativ_rows + 1) {
#   if (i <= nrow(data_clean)) {
#     tableBefunde <- tableBefunde %>%
#       row_spec(i, italic = TRUE, color = "gray")
#   }
# }
  
# i <- 1
# while (i <= length(fakultativ_rows)) {
#   row <- fakultativ_rows[i]
#   tableBefunde <- tableBefunde %>%
#     row_spec(row, italic = TRUE, color = "gray")
#   i <- i + 1
# }
  
tableBefunde


```


**CAVE:** Zum Zeitpunkt der Erstdiagnose eines Rektumkarzinoms liegen bei 18% der Patienten Fernmetastasen vor. 

- Leber 15%
- Lungen 4%

### Einnahme von Brivudin 

Anamnestisch ***muss*** der Einnahme von Brivudin in der **letzte 4 Wochen** ausgeschlossen werden.

Da nach Abschluss der Brivudin-Behandlung eine Wartezeit von mindestens vier Wochen, eingehalten werden muss, bevor die Behandlung mit einem Fluoropyrimidin begonnen werden kann. @Aerzteblatt2012

### DPD Test

Bei Vorliegen eines DPD-Mangels kann das Medikament 5-FU bzw. Capecitabin (Prodrug) nicht verstoffwechselt werden und es kommt zu schweren Toxizitäten. 
30 % dieser gefährlichen Reaktionen sind durch einen DPD-Mangel erklärbar. 

Dementsprechend ***muss*** beim Erstgespräch der DPD-Test vorliegen, bzw. wird abgenommen. 

Hierbei handelt sich um eine genetische Untersuchung im Sinne des Gendiagnostik-/Gentechnikgesetzes, d. h., es sind bestimmte Vorgaben einzuhalten (Aufklärung, Einwilligung, Durchführung durch einen Arzt und Mitteilung der Ergebnisse). 

DPYD-Varianten sind als pharmakogenetische Eigenschaften mit hoher Bedeutung einzuordnen.

Wird eine klinisch relevante DPD-Variante gefunden, ist dem Patienten gemäß §10 Abs.1 Satz2 GenDG eine genetische Beratung anzubieten.

Der Patient kann auf eine genetische Beratung nach dem Vorliegen der Testergebnisse verzichten,
der Verzicht ist schriftlich zu dokumentieren.

Wenn eine genetische Beratung nach dem Vorliegen des Testergebnisses gewünscht wird, darf die Beratung nur durch einen Facharzt für Humangenetik oder einen nach dem GenDG qualifizierten Arzt vorgenommen werden. [@DGHO2020; @2020]

### Starre Rektoskopie

Die präoperative Messung der Höhenangabe des Tumors mit dem flexiblen Endoskop ist unzuverlässig. 
Zuverlässiger sind die **Höhenangaben mit dem starren Rektoskop.** @DeutscheKrebsgesellschaftEtAl2019

Beim Rektumkarzinom sollte die starre Rektoskopie mit Höhenangabe des Tumorunterrandes obligater Bestandteil der präoperativen Diagnostik sein. @DeutscheKrebsgesellschaftEtAl2019 

#### Entfernung vom Analrand

Ab Anokutanlinie:  

- oberes Rektumdrittels (12 - 16 cm)
- mittleres Rektumdrittels (6 - <12 cm)
- unteres Rektumdrittels (< 6 cm) unterteilt

### MRT

Die Befundbeschreibung soll eine Aussage über den Abstand zur mesorektalen Faszie beinhalten. @DeutscheKrebsgesellschaftEtAl2019 

### Endosonographie 

Im Falle eines mutmaßlichen T1-Karzinoms eine Endosonographie, hier ist die CT nicht geeignet. 
Bei der Differenzierung von T2 und T3-Karzinomen wies die Endosonographie wiederum eine höhere Sensitivität im Vergleich zu MRT und CT auf bei vergleichbarer Spezifität. In der Endosonographie lässt sich die mesorektale Faszie nicht darstellen. @DeutscheKrebsgesellschaftEtAl2019 

### CEA

Bei etwa 30% aller kolorektaler Karzinome ist der Tumormarker CEA zum Zeitpunkt der Erstdiagnose erhöht.

Insbesondere in der Tumornachsorge ist dieser Tumormarker ein zuverlässiger Hinweis auf ein Rezidiv. Als weitere Tumormarker werden CA 19-9 und CA 125 diskutiert, wobei letzterer ein Marker der Peritonealkarzinose ist. 

Laut S3-Leitlinie erhöht der CA 19-9 Wert die Aussagefähigkeit bezüglich des Vorliegens eines Rezidivs im Vergleich zu einer alleinigen CEA-Wert-Bestimmung nicht. @DeutscheKrebsgesellschaftEtAl2019


### PET-CT 

Hat keinen Stellenwert in der Ausbreitungsdiagnostik bei Erstdiagnose eines kolorektalen Karzinoms. @DeutscheKrebsgesellschaftEtAl2019

### Histologie

#### MMR/MSI-Status

Bei etwa 3-5% der Patienten mit lokal begrenztem Rektumkarzinom ist ein DNS-
Mismatch-Reparaturdefekt (dMMR) bzw. eine Mikrosatelliten-Instabilität (MSI-H) in der Tumorbiopsie
nachweisbar. 

Dostarlimab kann eine klinische komplette Remission erreichen. So dass eine Radiochemotherapie und eine Operation unterbleiben kann. Eine [Handreichung der DGHO](https://www.dgho.de/publikationen/stellungnahmen/gute-aerztliche-praxis/immuncheckpoint-inhibitoren/immuncheckpointinhibitor-20230508.pdf) kann bei der Beantragung dieser Therapie hilfreich sein. 

# Rechtfertigende Indikation 

Die Entscheidung für eine Strahlentherapie in unserer Praxis basiert auf einer **Empfehlung des Tumorboards**.  

Dabei muss klar zwischen einem **TNT-Konzept** und einer **neoadjuvanten Radiochemotherapie mit anschließender Operation** unterschieden werden.  

Ist diese Unterscheidung in der Empfehlung des Tumorboards nicht eindeutig dokumentiert, muss **vor Therapiebeginn** Rücksprache mit der Onkologie gehalten werden.

## Stadium I (cT1-2N0)

### Neoadjuvante vs. Upfront-Chirurgie

Bei T1-High-Risk-Karzinomen (G3/4 u./o. Lymphgefäßinvasion) und bei T2 Karzinomen liegt das Auftreten von Lymphknotenmetastasen bei 10–20%, sodass die alleinige lokale Exzision nicht empfohlen werden kann und eine primäre radikale Operation oder eine sekundäre radikale Nachoperation indiziert sind. 

Lehnt der Patient in dieser Situation eine radikale Nachoperation ab, so kann eine **adjuvante Radiochemotherapie** erwogen werden.

Dahingengend haben Rektumkarzinome im UICC-Stadium I (T1/2, N0)  nach alleiniger radikaler Operation mit adäquater totaler mesorektaler Exzision (TME) für Tumoren im unteren/mittleren Drittel sowie partieller mesorektaler Exzision (PME) für Tumoren im oberen Rektumdrittel niedrige Lokalrezidiv- und Fernmetastasenraten (3 % Lokalrezidive bzw. weniger als 10 % Fernmetastasen nach 10 Jahren. 

Dementsprechend soll bei Tumore in UICC-Stadium I (cT1-2, N0) eine präoperative Therapie nicht durchgeführt werden. @DeutscheKrebsgesellschaftEtAl2019 

### Tiefsitzenden T1, N0 high-risk Tumore

Für Patienten mit tiefsitzenden T1, N0 high-risk (G3/4, L1, V1, Durchmesser größer 3 cm, sm3) oder T2N0-Tumoren, die eine Exstirpation ablehnen, ist die Radio(chemo-) therapie, gefolgt von lokaler Exzision/transanaler endoskopischer Mikrochirurgie oder einer wait-and-see Strategie bei klinisch kompletter Remission eine Behandlungsoption @DeutscheKrebsgesellschaftEtAl2019 

Laut NCCN Leitlinie @NationalComprehensiveCancerNetwork2025a können bei hochrisiko cT1–2, N0 Tumore eine Radiochemotherapie mit Capecitabin oder 5-Fluorouracil (5-FU), oder eine Kurzzeit-RT gefolgt von FOLFOX or CAPEOX erfolgen. 

Zu den Hochrisikomerkmalen gehören positive Ränder, lymphatische Invasion, schlecht differenzierte Tumore oder sm3-Invasion (submuköse Invasion bis zum unteren Drittel der Submukosa).

## Tumoren des unteren und mittleren Rektumdrittels

### Stadium II/III (cT3/4 und/oder cN+)

Eine neoadjuvante Radiochemotherapie oder KurzzeitRadiotherapie soll erfolgen. @DeutscheKrebsgesellschaftEtAl2019 

**Ausnahmen @DeutscheKrebsgesellschaftEtAl2019 :**

- cT1/2 Tumore im unteren und mittleren Drittel mit bildgebend fraglichen Lymphknotenbefall.

- cT3a/b Tumore im mittleren Drittel mit in der MRT nur limitierter Infiltration ins perirektale Fettgewebe (cT3a: <1 mm, cT3b: 1-5 mm) und ohne bildgebenden Verdacht auf Lymphknotenmetastasen oder extra-muraler Gefäßinvasion (EMVI-) bei adäquater Qualitätssicherung der MRT-Diagnostik und der TME-Chirurgie.

## Tumore im oberen Rektumdrittel

Rektumkarzinome im oberen Drittel ohne Risikokonstellation für ein Lokal-rezidiv sollen primär operiert. Jedoch eine präoperative Radio-/ Radiochemotherapie ***kann***, Bei einer Risikokonstellation, 
erfolgen @DeutscheKrebsgesellschaftEtAl2019 z.B.:

- T4 
- mrCRM+
- bildgebend eindeutiger und ausgedehnter Lymphknotenbefall 

## Therapie-Algorithmus für die Stadien I-III der Onkopedia Leitlinie: @Ralf-DieterHofheinzEtAl2025


![cCR - klinische Komplettremission; PME - Partielle Mesorektumexzision; TME - Totale Mesorektumexzision; w/w - watch & wait; TNT - totale neoadjuvante Therapie; RT –Strahlentherapie; RChT – Strahlenchemotherapie; RF – Risikofaktoren; MSI-H – hohe Mikrosatelliteninstabilität; EMVI+ - extramurale Gefäßinvasion; TNT – totale neoadjuvante Therapie; mrCRM+ - positiver präoperativer zirkumferenzieller Resektionsrand im MRT; LK+ - befallene Lymphknoten; Brachy – Brachytherapie](../Bilder/AlgorithmusOnkopedia.jpg){}

# Strahlentherapie: Dosiskonzepte

Sowohl die Kurzzeitbestrahlung als auch die konventionell fraktionierte Radiochemotherapie haben spezifische Vor- und Nachteile [@SauerEtAl2004; @BahadoerEtAl2021].

Die Kurzzeitbestrahlung ist schnell und akut gut verträglich, dies ermöglicht eine rasche Operation, lässt jedoch Fragen zur Langzeitwirksamkeit (DFS/OS) und Spättoxizität offen [@BujkoEtAl2006]. Die konventionelle Radiochemotherapie erzielt ein besseres Downstaging, ist aber mit höherer akuter Toxizität verbunden [@JinEtAl2022].

Da bisher unklar ist, ob einem der beiden Konzepte deutlich übelegen ist, lässt die aktuelle deutsche S3-Leitlinie beide Optionen gleichwertig zu (Empfehlungsgrad 0) [@DeutscheKrebsgesellschaftEtAl2019]:

„Die neoadjuvante Radiotherapie kann entweder als Kurzzeitbestrahlung mit sofortiger Operation oder als konventionell fraktionierte Radiochemotherapie mit einem Intervall von 6–8 Wochen bis zur Operation erfolgen.“

Vor diesem Hintergrund untersucht die multizentrische Studie CAO/ARO/AIO-18.1 unter der Leitung von Prof. Rödel (Frankfurt) diese unterschiedliche Konzepte. Verglichen werden eine Kurzzeitbestrahlung nach dem RAPIDO-Schema @BahadoerEtAl2021 und eine konventionelle Radiochemotherapie (CRT) nach dem CAO/ARO/AIO-04/-12-Protokoll @FokasEtAl2019 . 

Die Vermutung ist, dass eine CRT mit 5-FU/Oxaliplatin, gefolgt von Konsolidierungschemotherapie, die Organerhaltungsrate verbessert – bei vergleichbarem krankheitsfreiem Überleben (DFS).

## Standard: Konventionelle Radiochemotherapie (45–50,4 Gy)

Die präoperative Radiochemotherapie ist dafür bekannt, ein effektives Downstaging zu ermöglichen, wodurch die Chance auf Sphinktererhalt steigt und ausgedehntere Operationen vermieden werden können [@SauerEtAl2004].

Zudemn besteht Hinsichtlich der Kurzzeitbestrahlung weiterhin Unsicherheit über mögliche Langzeitmorbiditäten. Einige Studien berichten über langfristige Komplikationen, jedoch fehlen bislang umfassende direkte Vergleiche zur Radiochemotherapie [@BahadoerEtAl2021].

Darüberhinaus gilt in Deutschland die konventionelle Radiochemotherapie als Standard. Entsprechend gilt auch in unserer Praxis derzeit die normofraktionierte Bestrahlung im Rahmen einer kombinierten Radiochemotherapie als Standard.

Diese **soll laut S3-Leitlinie** in folgenden Fällen durchgeführt werden [@DeutscheKrebsgesellschaftEtAl2019]:

- T4-Tumoren  
- Tumornähe zur mesorektalen Faszie (<1–2 mm)  
- Tiefliegende Tumoren mit intendiertem Sphinktererhalt

## Außerhalb eines TNT-Konzeptes

Die Bestrahlung erfolgt in **25 Fraktionen** mit zwei Zielvolumina:

- **Rektum**: 2,0 Gy Einzeldosis  
- **Pelvines LAG**: 1,8 Gy Einzeldosis

## Im Rahmen eines TNT-Konzeptes

Die Therapie wird in **30 Fraktionen** in zwei Abschnitte unterteilt:

### Teil 1: Primärbehandlung (25 Fraktionen)

Zwei Volumina werden behandelt:

- **Rektum**: 1,8 Gy Einzeldosis  
- **Pelvines LAG**: 1,8 Gy Einzeldosis

### Teil 2: Boost (5 Fraktionen)

Ein Volumen wird behandelt:

- **Rektum**: 1,8 Gy Einzeldosis

## Alternative: Kurzzeit-Radiotherapie 

Die Kurzzeitbestrahlung ist geeignet für Patienten, die eine Radiochemotherapie vermutlich nicht tolerieren – z. B. aufgrund von Alter oder Komorbiditäten.

Diese erfolgt analog zur RAPIDO @BahadoerEtAl2021 in **5 Fraktionen à 5 Gy**
 
Für Patienten, bei denen ein **Downsizing** angestrebt wird, kann auch die Kurzzeitbestrahlung mit einem längeren Intervall bis zu 12 Wochen bis zur Operation durchgeführt werden – mit oder ohne zusätzlicher neoadjuvanter Chemotherapie.

# Gerätearzt

## Wöchentliche Kontrollbesuche

### Erstgespräch Radiochemotherapiw

Vor Beginn der Chemotherapie sollten alle Patienten routinemäßig ein Elektrokardiogramm (EKG) und eine Echokardiographie erhalten, da  5-Fluorouracil (5-FU) potenziell kardiotoxisch wirkt und Koronarspasmen auslösen kann. @SaraEtAl2018

**Sonder Aufklärung**: Bei einer Behandlung mit 5-Fluorouracil (5-FU) ist die gleichzeitige Gabe von Brivudin (Zostex®) absolut Kontraindiziert.
Dies ist wichtig im Falle vom Herpes Zoster (Gürtelrose). Brivudin hemmt das Enzym Dihydropyrimidin-Dehydrogenase (DPD), das für den Abbau von 5-FU essenziell ist. Eine gleichzeitige Einnahme kann daher zu einer Akkumulation von 5-FU im Körper führen und potenziell lebensbedrohliche toxische Nebenwirkungen verursachen. @Aerzteblatt2012

### Wöchentliche Kontrolle

Die Kontrolle findet einmal pro Woche während der Radiochemotherapie statt. Idealerweise im Rahmen eines persönlichen Arzt-Patienten-Gesprächs. 


Erfasst werden :

- Akute Nebenwirkungen: Erfassung und Dokumentation gemäß Common Terminology Criteria for Adverse Events (CTCAE) s. Tabelle @ctca-table

- Allgemeinzustand / Leistungsstatus: Einschätzung anhand des ECOG-Status

- Behandlungsbedürftige Nebendiagnosen: Insbesondere bei potenzieller Auswirkung auf die Therapie/AZ (z.B. Harnwegsinfekte, Pneumonie).

- Bei schwerwiegenden Nebenwirkungen (≥ CTCAE Grad 3) ist eine Therapieanpassung in der Frühbesprechung zu prüfen.


```{r ctca-table, echo=FALSE}
# # Load required libraries
# library(tidyverse)
# library(gt)
# library(gtExtras)
# library(googlesheets4)
# 
#  gs4_deauth() 
# 
# ctcae_data <- read_sheet("https://docs.google.com/spreadsheets/d/1pPffgk7dPWZ_a1dnBpI1Wl16j1yTTMKMoi1AXtopOZU/edit?usp=sharing")
# 
# 
# # Create gt table with subheadings from 'Category'
# ctcae_table <- ctcae_data %>%
#   gt(groupname_col = "Category") %>%
#   tab_header(
#     title = "CTCAE Grades",
#     #subtitle = "Grouped by Category"
#   ) %>%
#   cols_label(
#     `CTCAE Term` = "CTCAE Term",
#     `Grade 1` = "Grade 1",
#     `Grade 2` = "Grade 2",
#     `Grade 3` = "Grade 3",
#     `Grade 4` = "Grade 4",
#     `Grade 5` = "Grade 5"
#   ) %>%
#   tab_style(
#     style = list(
#       cell_text(color = "red", 
#                 align = "center",
#                 weight = "bold"
#                 )
#     ),
#     locations = cells_row_groups()
#   )%>%
#   opt_row_striping()
# 
# 
# gt_theme_nytimes(ctcae_table)

```


#### Bei gleichzeitige systemische Therapie

Folgendes **muss** dokumentiert werden: 

- Capecitabin-Dosierung
  - Bzw. Protokolle für die kontinuierliche 5-FU-Infusion
- Die Laborüberwachung


## Zusammenfassung am Ende der Behandlung
Hier wird das gleiche wie in der wochentliche kontrolle dokumentiert. Zudem: 

- Zusammenfassende Einschätzung zur Verträglichkeit der Therapie: gut, mäßig oder ausreichend vertragen.

- Eine Aussage zur weiteren Therapieplanung bzw. Nachsorge: Zum Beispiel: „Ein Termin zur Reevaluation wurde in der ASV-Chirurgie vereinbart.“

- Weitere empfohlene Maßnahmen oder Termine werden ebenfalls dokumentiert

# Nachsorge 

Leider wird den Leitlinien nicht immer gefolgt. 
So zeigte sich, dass bei Menschen jenseits des 65.Lebensjahres nur in 73,6% der Fälle die empfohlenen Koloskopien und lediglich bei 46,7% eine Bestimmung des CEA erfolgte, während nicht empfohlene Maßnahmen
wie CT und PET-CT bei 48% bzw. 7% durchgeführt wurden. @DeutscheKrebsgesellschaftEtAl2019

## Bewertung des Ansprechens auf die Behandlung

Durch die neoadjuvante Radiochemotherapie und entsprechende Remission kann u. U. trotz primär nicht für möglich gehaltenen Sphinktererhaltes eine Schließmuskel erhaltende Rektumresektion möglich werden. 

Deshalb sollte diesbezüglich frühestens 6 Wochen nach Abschluss der Radiochemotherapie eine Reevaluation stattfinden. @DeutscheKrebsgesellschaftEtAl2019

## CEA Bestimmung in der Nachsorge

Die Bestimmung des karzinoembryonalen Antigens (CEA) wird alle 6 Monate für mindestens 2 Jahre empfohlen. 
Ein erhöhter CEA-Wert erfordert eine weitere Diagnostik. @DeutscheKrebsgesellschaftEtAl2019

## Spätfolgen

Erfassung und Dokumentation gemäß Common Terminology Criteria for Adverse Events (CTCAE) s. Tabelle @ctca-table

# Wichtige Studien

```{r tblSeminalTrial, echo=FALSE, message=FALSE, warning=FALSE}

 library(tidyverse)
 library(gt)
 library(knitr)
 library(kableExtra)
 library(googlesheets4)

gs4_deauth()

 # Read and clean data
 data <- read_sheet("https://docs.google.com/spreadsheets/d/1sWyY-VP0YjLJbj_dOtm-AOwN3UNrTQR91AlfmBbTokI/edit?usp=sharing")

data_clean <- data %>%
   filter(Include == "yes", Disease == "rectal cancer") %>%
   mutate(
     Category = case_when(
       Category == "TNT" ~ "Total Neoadjuvant Therapy",
       TRUE ~ Category
     ),
     #`Study (Year)` = paste0(Study, " (", Year, ")")
     #Age = ifelse(is.na(Age) | Age == "", "NR", Age),
     #`Tumor location` = ifelse(is.na(`Tumor location`) | `Tumor location` == "", "NR", `Tumor location`)
   ) %>%
   select(Category,
          `Study`,
          `Year`,
          `Tumor characteristics`,
          `Tumor location`,
           Age,
          `Experimental Arms`,
          `standard of care`,
          `Radiation Type`,
          `Primary Outcome`,
          `Key Findings`,
          Citation) %>%
   arrange(Category)

 # Choose output
 if (knitr::is_html_output()) {
   data_clean %>%
     select(-Citation) %>%
     gt(groupname_col = "Category") %>%
     fmt_markdown(columns = "Study") %>%
     tab_header(
       title = md("**Clinical Trials in Rectal Cancer Treatment**"),
       subtitle = md("*Grouped by Treatment Category*")
     ) %>%
     tab_style(
       style = cell_text(align = "center", weight = "bold"),
       locations = cells_row_groups()
     ) %>%
     opt_row_striping()

 } else {
   # Create kable with grouped rows
   group_counts <- data_clean %>%
     count(Category) %>%
     deframe()


   data_clean %>%

     select(-Category, -Citation, -"Radiation Type") %>%
     kbl(
       format = "latex",
       booktabs = TRUE,
       escape = TRUE,
       caption = "Relevante Studien zum Rektumkarzinom: Eine Übersicht"
     ) %>%
     kable_styling(
       latex_options = c("striped", "repeat_header", "scale_down"),
       #latex_environment = "landscape",
       #full_width = TRUE,
       font_size = 12
     ) %>%
     row_spec(0, bold = TRUE)%>%
     column_spec(1, bold = T, width = "5em") %>%
     column_spec(2, width = "6em") %>%
     column_spec(3, width = "5em") %>%
     column_spec(4, width = "4em") %>%
     column_spec(5, width = "3em") %>%
     column_spec(6, width = "10em") %>%
     column_spec(7, width = "10em") %>%
     column_spec(8, width = "5em") %>%
     #column_spec(8, width = "3em") %>%
     column_spec(9, width = "10em") %>%
     group_rows(
      index = group_counts,
      bold = TRUE,
      italic = FALSE,
      latex_gap_space = "1em",
      color = "#FF3300",
      latex_align = "c",
      indent = FALSE,
      hline_after = TRUE,
      hline_before = FALSE,
      latex_wrap_text = TRUE
    )  %>%
  footnote(
    escape = TRUE,
    general = "cCR = clinical complete response, CRT = chemoradiotherapy, TME = Total mesorectal excision, LV = Leucovorin, OS = Overall survival, DSF = disease-free survival, pCR = pathological complete response, SCRT = Short-course radiation therapy (25 Gy/5f).",
    general_title = "",
    threeparttable = TRUE

  )
 }


```
 
 
 
 
# Literatur


